臺灣高等法院民事判決　　　　　　　　　93年度重訴字第29號
原　　　告　乙○○
　　　　　　　　　　　　五號
兼訴訟代理　丙○○
人
原　　　告　丁○○○
訴訟代理人　黃中勛
被　　　告　甲○○
　　　　　　　　　　　　樓
　　　　　　戊○○
上列當事人間因被告詐欺案件，原告提起侵權行為損害賠償刑事
附帶民事訴訟事件，由本院刑事庭裁定移送前來，經本院於九十
三年十二月二十八日言詞辯論終結，判決如下：
    主      文
被告應連帶給付原告乙○○新臺幣貳佰零參萬玖仟陸佰元，及均
自民國九十三年七月七日起至清償日止，按年息百分之五計算之
利息。
被告應連帶給付原告丙○○新臺幣參佰貳拾貳萬捌仟元，及均自
民國九十三年七月七日起至清償日止，按年息百分之五計算之利
息。
被告應連帶給付原告丁○○○新臺幣陸佰柒拾陸萬柒仟陸佰肆拾
元，及均自民國九十三年七月七日起至清償日止，按年息百分之
五計算之利息。
訴訟費用由被告連帶負擔。
本判決第一、二、三項於原告乙○○、丙○○、丁○○○分別以
新臺幣陸拾捌萬元、壹佰零柒萬元、貳佰貳拾陸萬元為被告供擔
保後，得假執行。
    事實及理由
一、被告甲○○、戊○○經合法通知，未於言詞辯論期日到場，
    核無民事訴訟法第三百八十六條所列各款情形，爰依原告之
    聲請，由其一造辯論而為判決。
二、原告乙○○、丙○○、丁○○○分別請求自八十九年十月十
    一日、八十九年十月二十日、八十九年十月五日起算之法定
    遲延利息，於本院減縮為均自帶民事起訴狀繕本送達翌日起
    算，核與民事訴訟法第四百四十六條第一項但書、第二百五
    十五條第一項第三款規定相符，應予准許。
三、原告起訴主張：被告甲○○、戊○○二人在台北縣樹林市○
    ○街一四三號開設振興企業社。被告基於意圖為自己不法所
    有之概括犯意，自民國（下同）八十五年底起，以投資紗及
    布匹等貨品買賣之生意，獲利頗豐之理由邀訴外人楊林淑瓊
    加入合夥，致訴外人楊林淑瓊不疑有他，遂應允參與投資。
    訴外人楊林淑瓊加入合夥後，被告戊○○將日後其可獲得之
    本金及利潤，分別交付發票人被告之女林靜如，台北國際商
    業銀行樹林分行（下稱北銀樹林分行）、第一銀行華江分行
    （下稱一銀華江分行）之支票，以取信於楊林淑瓊。被告甲
    ○○、戊○○隨後以擴大投資為由要求訴外人楊林淑瓊邀集
    親友即原告丙○○、乙○○、丁○○○等人參與，使訴外人
    楊林淑瓊先後投資新台幣（下同）一億二千一百零七萬九千
    四百四十七元、原告丙○○投資三百二十二萬八千元、原告
    丁○○○投資六百七十六萬七千六百四十元、原告乙○○投
    資二百零三萬九千六百元。詎被告所交付予原告之支票於八
    十九年十一月二十六日、二十七日即開始跳票，之後即避不
    見面，逃匿無蹤，原告始知被告雖開設「振興企業社」之紡
    織代工廠，然並未投資經營紗、布原料買賣之生意，純屬騙
    局。被告故意以不法之方法侵害原告三人之權利，爰依民法
    第一百八十四條、第一百八十五條規定，求為命被告應連帶
    賠償等情。並聲明：(一)被告應連帶給付原告丙○○三百二十
    二萬八千元，並自附帶民事起訴狀繕本送達翌日起至清償日
    止，按年利率百分之五計算之利息。(二)被告應連帶給付原告
    丁○○○六百七十六萬七千六百四十元，並自附帶民事起訴
    狀繕本送達翌日起至清償日止，按年利率百分之五計算之利
    息。(三)被告應連帶給付原告乙○○二百零三萬九千六百元，
    並自附帶民事起訴狀繕本送達翌日起至清償日止，按年利率
    百分之五計算之利息。(四)原告願供擔保，請准宣告假執行。
四、被告於本院準備程序及言詞辯論期日均未到場，亦未提出任
    何書狀為聲明、陳述。
五、原告就有利於己之積極事實，依民事訴訟法第二百七十七條
    前段規定應負舉證責任。經查：
    (一)前開侵權行為之事實，業據原告乙○○、丙○○、丁○○
      ○陳述明確，且訴外人楊林淑瓊於九十一年十一月二十七
      日在台灣板橋地方法院刑事庭提出聲請狀所附之證物Ａ─
      一頁係戊○○親自書寫之手稿，該批次件數共為二○七．
      五件，乘以本件成本為二二五五○元，應為000000
      0元，由原告在Ａ─一頁的左方投資明細表中，分別以現
      金轉帳或支票，將錢交給被告二人，交錢的時間是從八十
      九年八月二十一日到八十九年十月十九日。Ａ─一的右方
      獲利明細表，也是根據後附的手稿所製作等情，有手稿影
      本、投資明細表可證（見台灣板橋地方法院九十一年易字
      第二七九二號卷第七一頁至第七二頁），以每件可獲利四
      二○○元，加上成本為二二五五○元，為二六七五○元乘
      以件數，即被告應還給訴外人楊林淑瓊連同本金及獲利的
      金額，被告即開林靜如的支票給訴外人楊林淑瓊等情觀之
      ，本件應為訴外人楊林淑瓊投資紗金額計算方法，故原告
      主張為投資一節，與證據資料相符，自堪信為真實。
    (二)被告戊○○所開立之各紙本利及件數計算表中，其中有部
      分數字末端載有「件」、「公斤」之字樣，足徵此為計算
      投資紗、布之計算明細（台灣板橋地方法院檢察署九十年
      度偵字第七０六四號卷一，第八十五、九十一、九十七、
      一０四、一一二、一一六、一二０、一八０頁），若僅為
      單純借款，當不致以此方式記載，因此被告戊○○於刑事
      庭辯稱係借款云云，顯與事實不符。
    (三)被告戊○○於偵查時供述「（問：利息及本金如何付及清
      償？）利息是四分，每三個月清算，就是每三個月把利息
      及本金一次結束，如要借，再另外算」、「利息四分是剛
      開始的時候，後來是每次借的時候再談利息，最高到十分
      ，但都沒有固定」等語，又供述「（問：這張明細表上為
      何有件字出現？）我是以紗的件數來計利息，告訴人他們
      也同意」、「（問：利率有多少？）利率是多少我不知道
      ，但我知道利息有多少」「紗的利息如何計算，楊林的要
      求，剛開始他要求一件是八百元，後來陸續提高，最高到
      三千多，丙○○的部分是他一開始就要三千多」「（問：
      利息是用幾分計算？還是直接說多少錢？）是直接說多少
      錢」云云（參見偵查卷卷一第四十八頁、第三一○頁、第
      三一四頁、第三一五頁）；於台灣板橋地方法院刑事庭審
      理時供述「二二五五○是一件的本金，利息是四千多，根
      據手稿我是借了三百多萬元，是二二五五○的本金乘以一
      三．二五，利息是四二○○元，利息幾分不清楚，再乘以
      一三．二五。一三．二五是根據是我自己隨便湊的，因為
      告訴人說不能超過五十萬元，所以我才湊件數，所以所有
      手稿中我自己記載的，件數部分都是我自己隨意拼湊的。
      此筆手稿都是我向告訴人在三個月之內借的錢，手稿內有
      記載『戊○○八月十八回』意思是指我在八十九年八月十
      八日就已經開立手稿上的本金連同利息的數字之支票交給
      告訴人」、「（告訴代理人問：請求訊問被告蔡如果是借
      款，為何將紗及布匹的計算方式會不同？）裡面的手稿都
      是我寫的，單價、公斤數、總成本、每人應負擔的成本、
      數字都是我寫的。因為Ｂ部分利息時間縮短，五一○的單
      價乘以八五○○的公斤數，等於借四百多萬元，除以二是
      因為我只借一半的錢，所以告訴人只拿二百十六萬元給我
      ，利息是八五○○的公斤數乘以六五的單價等於五五二五
      ○○元，六五是隨便湊的」云云（參見台灣板橋地方法院
      刑事庭九十一年十一月二十七日審理筆錄），參酌被告戊
      ○○自偵查、台灣板橋地方法院刑事庭迄本院刑事庭審理
      時均無法確切供述向原告及訴外人楊林淑瓊借款之利率為
      何，一則稱三分、又改稱四分，又稱不固定，從而，被告
      於刑事庭時辯稱係向原告及訴外人楊林淑瓊借款云云，自
      不可採。
    (四)被告戊○○於偵查時供述「（問：林如何知道用布的方式
      計算利息比紗來算利息比較好？）是楊林跟我提紗得的利
      息不高，有沒有比其他的寫法可以提高利息，我說布以公
      斤算，可以用布的方式寫」、「（問：剛才你說楊林說紗
      的利息低，所以要求改為布來計算，為何在同一時間會有
      紗及布同時存在的明細表（提示Ａ─一、Ｂ─一、Ｂ─二
      ），那是楊林說現在錢不好借，如要借就要改用布的計算
      方式」、「（問：為何不全部改用布的方式計息？）楊林
      沒要求，另外楊林有跟我說跟外面借的利息要高點」、「
      （提示Ａ─四，問：為何這張明細表有在八十九年十二月
      十一日同一天就開出二張？）是楊林說每一張不能超過五
      十萬元」、「（提示Ａ─七，問：為何這張明細每一張票
      都超過五十萬元？）是楊林說可以的」、「（問：丁○○
      ○部分為何有同一天該二張甚至有一張超過五十萬，是何
      人要你如此作？）是我自己決定的」云云（參見偵查卷卷
      一第三一四頁背面、第三一八頁、第三一八頁背面），綜
      合上開戊○○之供述，果若係單純借款，焉有可能同一時
      間向同一人借款利率不相同？被告戊○○辯稱借款之方式
      ，金額，均前後矛盾，顯與常情不符，不足採信。
    (五)依據訴外人楊林淑瓊於九十一年十一月二十七日在台灣板
      橋地方法院刑事庭提出之聲請狀Ａ─一所記載，訴外人楊
      林淑瓊自八十九年八月二十八日起至八十九年十月十九日
      止，分別分十四次，以約二十七萬至八十萬不等之金額，
      用現金轉帳或支票之方式共交付四百六十七萬九千一百二
      十五元予被告戊○○，而戊○○於八十九年八月十八日即
      開立到期日為八十九年十一月一日起至八十九年十一月三
      十日止，面額為約三十四萬至三十六萬元不等之金額，發
      票人為林靜如之支票交付訴外人楊林淑瓊，據此，訴外人
      楊林淑瓊顯然尚未將借款全額交付予被告二人，被告即先
      行開立應償還之票據金額交付予訴外人楊林淑瓊，顯與借
      款之常情有違。
    (六)被告之女兒林靜如於偵查時證述「（問：你開戶做何用？
      ）領支票給我父母親用」、「（問：為何要如此？）因為
      我爸爸之前曾被拒絕往來，無法申請，我媽媽因為他們是
      夫妻可能也無法，這是因為我去申請時，國際商銀原先以
      我父親曾被拒絕往來拒絕過我，後來又通過，所以我領支
      票是給我父母親用，我本人沒有用」等語（見偵查卷卷一
      第三十一頁背面），被告二人顯早已無支付能力，竟然以
      無支付能力之林靜如簽發支票交付原告，被告二人顯有詐
      欺之犯意。再參以被告戊○○於台灣板橋地方法院刑事庭
      供述「我向告訴人借錢都是為了要還之前向告訴人所借的
      錢。．．．．．．，我另在八十五年與告訴人借錢買機器
      ，我總共花了六、七佰萬左右，錢都是向告訴人借的。八
      十七年七、八月年中時我發覺沒有辦法還錢，所以用向告
      訴人借錢的方式來還告訴人的錢」等語，果若被告戊○○
      所稱係向告訴人借款，足以推論向告訴人自八十七年七、
      八月間起借款之時，即無償還借款之意思，顯有詐欺之犯
      意甚明。
    (七)證人吳炳洲於偵查時證稱：「‧‧‧我就帶他（指楊林淑
      瓊）去我們中壢分公司辦理，共貸了五十萬元，回去後我
      親眼看他把錢放在客廳桌上，由甲○○拿起數完後收起來
      ‧‧‧」、「我聽楊林淑瓊及戊○○他們提過投資做進口
      紗的事‧‧‧」（見偵查卷卷一第四十一頁）。又告訴人
      楊林淑瓊的婆婆楊收於偵查時亦證述「（問：借錢之人是
      誰？）是戊○○，她先生甲○○也在場」「（問：戊○○
      是向誰借錢？）當時有戊○○，甲○○，我媳婦楊林淑瓊
      ，及我四人在場，戊○○是向我借，但向我媳婦開口」等
      語，而告訴人楊林淑瓊之女兒楊玉環證述「剛開始他們是
      向我媽調借現金，從八十六年開始開始他們說讓媽媽投資
      ，跟他們一齊賣紗，到八十七年、八十八年間他們說加賣
      布」、「他們說賣紗。賣布很好賺，所以我媽媽沒反對」
      等語（參見偵查卷卷一第三十九頁）。再參酌被告甲○○
      於偵查時供述「（問：你是否有打電話給告訴人說要週轉
      缺錢及去他家拿支票及軋支票之事？）有」、「（問：缺
      哪方面的錢？）買機器及工廠裡的一些錢」、「最初每月
      約二分至三分，後來最高到四分至六分」、「（問：你去
      楊林哪裡拿支票回去後，你做何處理？）我直接在桃園中
      華商業銀行及桃園新竹國際商業銀行開戶把支票放進去」
      「（問：有無把支票轉出去？）有，很多張，約七、八十
      張」、「（問：每一張拿去調錢時，有無跟你太太說？）
      有」（見偵查卷卷一第五十二頁背面、第五十三頁、第三
      二一頁），再佐以被告戊○○於台灣板橋地方法院刑事庭
      審理時供述「我先生沒有借錢，他只是送支票的人。公司
      是我與我先生共同經營，出面借錢的人是我」等語（見台
      灣板橋地方法院刑事庭九十一年十一月二十七日審理筆錄
      ），綜合證人吳炳洲、楊收、楊玉環之證詞及被告甲○○
      、戊○○夫妻二人共同經營公司，甲○○並將戊○○所取
      得之支票，再向他人調現等情，足見被告甲○○對於被告
      戊○○向原告遊說投資之事應甚為明瞭。此外，並有新竹
      國際商業銀行對帳表、被告二人以林靜如名義所開立之支
      票明細表（含支票影本）、戊○○開立本利及件數計算表
      （參見見前開偵查卷卷一第八十五、八十八、九十一、九
      十四、九十七、一０四、一０八、一一二、一一六、一二
      ０、一二四、一二六、一二九、一三二、一三五、一四一
      、一四四、一四七、一五０、一五二、一五六、一五九、
      一六二、一六五、一六八、一七一、一七四、一七七、一
      八０、一八三頁）、台灣板橋地方法院九十年度促字第一
      一一四八號支付命令（含附表）、北銀樹林分行、一銀華
      江分行函覆之支票帳戶拒絕往來日期及退票記錄等資料在
      卷可稽。被告甲○○與戊○○有意思聯絡及行為分擔，自
      成立共同侵權行為。
六、原告遭被告甲○○、戊○○共同詐欺之金額計：原告丙○○
    三百二十二萬八千元、原告丁○○○六百七十六萬七千六百
    四十元、原告乙○○二百零三萬九千六百元。從而，原告基
    於民法第一百八十四條第一項、第一百八十五條第一項共同
    侵權行為之法律關係請求被告應連帶給付原告丙○○三百二
    十二萬八千元；連帶給付原告丁○○○六百七十六萬七千六
    百四十元；連帶給付原告乙○○二百零三萬九千六百元，並
    均自附帶民事起訴狀繕本送達翌日即九十三年七月七日起至
    清償日止，按年利率百分之五計算之利息，為有理由，應予
    准許。
七、原告陳明願供擔保，聲請宣告假執行，經核其勝訴部分，合
    於法律規定，酌定相當擔保金額宣告之。
八、結論：本件原告之訴，為有理由，依民事訴訟法第八十五條
    第二項、第四百六十三條、第三百八十五條第一項前段、第
    三百九十條第二項，判決如主文。
中　　華　　民　　國　　94　　年　　1 　　月  　11　　日
                  民事第五庭審判長法　官　林丁寶
　　　　　　　　　　　      　　　法　官  高鳳仙
　　　　　　　　　　　      　　　法　官  林恩山
正本係照原本作成。
如不服本判決，應於收受送達後二十日內向本院提出上訴書狀，
其未表明上訴理由者，應於提出上訴後二十日內向本院補提理由
書狀（均須按他造當事人之人數附繕本）上訴時應提出委任律師
或具有律師資格之人之委任狀；委任有律師資格者，另應附具律
師資格證書及釋明委任人與受任人有民事訴訟法第四百六十六條
之一第一項但書或第二項（詳附註）所定關係之釋明文書影本。
中　　華　　民　　國　　94　　年　　1 　　月　　12　　日
　　　　　　　　　　　　　　　　　書記官　周淑靜
附註：
民事訴訟法第四百六十六條之一（第一項、第二項）：
對於第二審判決上訴，上訴人應委任律師為訴訟代理人。但上訴
人或其他法定代理人具有律師資格者，不在此限。
上訴人之配偶、三親等內之血親、二親等內之姻親，或上訴人為
法人、中央或地方機關時，其所屬專任人員具有律師資格並經法
院認為適當者，亦得為第三審訴訟代理人。
